【裁判字號】    99,抗更(一),26
【裁判日期】    991207
【裁判案由】    聲明異議
【裁判全文】
臺灣高等法院民事裁定                99年度抗更(一)字第26號
抗  告  人  東華育樂股份有限公司
法定代理人  張守易
上列抗告人因與相對人中華成長三資產管理股份有限公司（即中
華成長一資產管理股份有限公司之承受訴訟人）間聲明異議事件
，對於中華民國99年2月25日臺灣板橋地方法院99年度執事聲字
第55號所為裁定提起抗告，經最高法院發回更為裁定，本院裁定
如下：
      主      文
原裁定關於駁回抗告人對核定拍賣最低價額所為聲明異議部分廢
棄。
其餘抗告駁回。
抗告及再抗告費用由抗告人負擔。
      理      由
一、抗告人於原法院聲明及抗告意旨略以：其代理人於民國（下
    同）97年6月12日曾表示不同意相對人就坐落台北縣林口鄉
    ○○○段下福小段1324地號等不動產（下稱系爭不動產）所
    為委託台灣金融資產服務股份有限公司（下稱金服公司）辦
    理拍賣業務（下稱委外拍賣）之聲請，原承辦法官於同年6
    月17日及同年月20日裁示不准委外拍賣，經其代理人於同年
    月26日閱卷後，應已發生拘束力，惟承辦司法事務官竟違反
    該裁定，變更成委外拍賣，程序即不合法。又依辦理強制執
    行事件應行注意事項第42項第(五)點規定，定底價僅需考量「
    市價」，考量過多即係為特定人設計標案，原法院97年度執
    字第13454號裁定以營造工程物價指數、消費物價指數計算
    系爭不動產市價，有為特定人設計綁標之嫌，且以前案特別
    拍賣所定底價核定本次拍賣底價，違反85年強制執行法修正
    不得多次減價拍賣之立法目的。另系爭不動產經原法院委託
    中建經不動產估價師事務所（下稱中建經事務所）於97年12
    月10日鑑價（下稱第一次鑑價）為新台幣（下同）3,786,61
    9,000元，且委託遠現不動產估價師事務所（下稱遠現事務
    所）於98年1月19日鑑價（下稱第二次鑑價）為4,986,249,
    643元，參諸自97年起十餘萬科技新貴放無薪假、次級房貸
    風暴、97年12月26日立法院通過「振興經濟消費券發放特別
    預算」、98年初股市跌至4,000點，而自98年下半年至今央
    行須抑制房價，且兩岸金融MOU簽署、ECEA亦預計於99年5月
    簽署，臺灣將加入東協及股市大盤漲到8,000點等情，足見
    系爭不動產鑑價時正值金融海嘯，與現今房地產欣欣向榮之
    景象不可同日而語，且該標的位置佳，交通方便，尚有土地
    可開發為觀光旅館，同時具有房地產暨休閒旅遊觀光土地開
    發功能，其聲請直接以第二次鑑價加成計算拍賣底價，應屬
    適當等語。爰請求(一)廢棄原裁定。(二)本案仍維持在原法院進
    行拍賣及製作分配表等拍定後事宜。(三)本案第一次拍賣底價
    應以第二次鑑定價格加二成計算之。
二、關於委外拍賣部分：
  (一)按「以收購金融機構不良債權為目的之資產管理公司，其處
    理金融機構之不良債權，得依下列方式辦理：一受讓金融機
    構不良債權時，適用金融機構合併法第18條第3項規定。二
    金融機構讓與其不良債權時，就該債權對債務人或保證人已
    取得之執行名義，其效力及於資產管理公司。三資產管理公
    司就已取得執行名義之債權，得就其債務人或第三人所提供
    第一順位抵押權之不動產，委託經主管機關認可之公正第三
    人公開拍賣，並不適用民法債編施行法第28條之規定。公開
    拍賣所得價款經清償應收帳款後，如有剩餘應返還債務人。
    但有資產管理公司以外之其他第二順位以下抵押權人時，應
    提存法院。四資產管理公司已取得執行名義而有第一順位以
    下順位債權人之債權者，主管機關得請法院委託前款經主管
    機關認可之公正第三人，準用強制執行法之規定拍賣之。」
    、「前項第3款之認可辦法及公正第三人公開拍賣程序，由
    主管機關定之」、「資產管理公司或第1項第3款經主管機關
    認可之公正第三人，得受強制執行機關之委託及監督，依強
    制執行法辦理金融機構聲請之強制執行事件」，金融機構合
    併法第15條第1項第1、2、3、4款、第2、3項分別定有明文
    。司法院並於93年7月9日依金融機構合併法第15條第3項規
    定發布「法院委託台灣金融資產服務股份有限公司辦理拍賣
    變賣業務監督要點」，且自下達日施行。揆之上開說明，執
    行法院自得就其受理之強制執行業務，依法委託台灣金融資
    產服務股份有限公司進行拍賣，於法並無不合。
  (二)查中華成長一資產管理股份有限公司（下稱成長一公司）所
    營事業包括金融機構金錢債權收買業務，其於94年6月14日
    自慶豐商業銀行股份有限公司受讓取得對抗告人之債權，並
    為系爭不動產第一順位抵押權人，有債權讓與證明書、登報
    公告、他項權利證明書、他項權利移轉契約書、公司變更登
    記表可稽（見原法院97年度執字第13454號卷第5至43頁、第
    539至541頁），其執原法院91年度拍字第2469號拍賣抵押物
    裁定（見同上卷第547至561頁），向原法院表示願自行負擔
    費用，而請求准予辦理委外拍賣，依前揭說明，並無不合。
    抗告人之代理人於97年6月12日表示不同意委外拍賣，原承
    辦法官固於同年6月17日及同年月20日在成長一公司所提民
    事聲請狀上分別批示「本件不宜委外」、「不准委外」，有
    訊問筆錄、民事聲請狀足稽（見同上卷第139頁最後1行、第
    188、190頁），惟依民事訴訟法第238條規定：「裁定經宣
    示後，為該裁定之法院、審判長、受命法官或受託法官受其
    羈束；不宣示者，經公告或送達後受其羈束。但關於指揮訴
    訟或別有規定者，不在此限」；此項規定於強制執行程序，
    依強制執行法第30條之1之規定準用之。則經宣示、公告或
    送達之裁定對為裁定之執行法院雖有羈束力，然關於指揮執
    行之裁定，並無不許依執行程序進行之情形或程度，予以變
    更之理。本件原承辦法官所為上開批示，要屬指揮執行之裁
    定，揆之上開說明，自得審酌情形予以變更之。是原法院司
    法事務官於承接本件執行事件後，認以變更原裁定為當，改
    以「委外拍賣」之方式執行，尚無不合。抗告人主張承辦司
    法事務官違反原承辦法官所為不准委外拍賣之裁示，執行程
    序不合法等語，自無足取。
三、關於核定拍賣底價部分：
  (一)按拍賣不動產，執行法院應命鑑定人就該不動產估定價格，
    經核定後，為拍賣最低價額，強制執行法第80條定有明文。
    又法院核定不動產之拍賣最低價額，除應參考鑑定人所提出
    之估定價格外，尚須斟酌該不動產之實際狀況及債權人、債
    務人之利益而為最妥適之決定。
  (二)查系爭不動產曾經原法院93年度執字第29327號事件，分別
    於96年3月21日進行第一次拍賣（底價為5,404,580,000元）
    ；同年4月11日進行第二次拍賣（底價為4,324,140,000元）
    ；同年5月23日進行第三次拍賣（底價為3,459,770,000元）
    ；同年12月26日進行第四次拍賣（底價為2,768,310,000元
    ），有原法院公告可稽（見同上卷第397至418頁、第418-1
    至438頁、第439至461頁、第461-1頁至481頁），惟因無人
    參與投標、應買或承受，視為撤回執行而終結。經成長一公
    司於97年2月1日就系爭不動產再聲請強制執行，原法院於97
    年11月18日函請中建經事務所為第一次鑑價，於同年12月10
    日鑑價結果，土地部分為3,669,508,000元，建物部分為117
    ,111,000元，合計為3,786,619,000元；嗣又依抗告人之聲
    請，於同年12月30日函請遠現事務所為第二次鑑價，於98年
    1月19日鑑價結果，土地部分為4,840,852,052元，建物部分
    為145,397,591元，合計為4,986,249,643元，有中建經事務
    所函文暨估價書、遠現事務所函文可稽（見原法院97年度執
    字第13454號卷第260至321頁、第343至347頁）。原法院司
    法事務官參酌前案於96年12月26日進行第四次拍賣，以底價
    2,768,310,000元拍賣，仍無人參與投標或應買，及依行政
    院主計處公告之96年12月營造工程物價總指數、消費者物價
    指數分別為114.1、103.37；98年11月之營造工程物價總指
    數、消費者物價指數分別為112.98、104.66，而96年12月至
    98年11月間最高之營造工程物價指數、消費者物價指數分別
    為132.34、106.73，以前開最高之營造工程物價總指數、消
    費者物價指數計算96年12月至98年11月間之營造工程物價總
    指數、消費者物價指數之年增率，分別為15.98%、3.25%，
    若以前開較高之15.98%計算，系爭不動產價格為3, 210,685
    ,938元，以此相較原法院函請中建經事務所為第一次鑑價，
    於97年12月10日鑑價結果為3,786,619,000元，及函請遠現
    事務所為第二次鑑價，於98年1月19日鑑價結果為4,986,249
    ,643元，均遠逾前開依營造工程物價指數年增率所計算出之
    金額，而據以認定原法院或金服公司得於系爭不動產第一次
    鑑價及第二次鑑價之金額範圍內，核定本案第一次拍賣底價
    。惟本案雖分別於97年12月10日及98年1月19日就系爭不動
    產為鑑價，距原法院司法事務官於99年1月7日裁定時已近1
    年，其市價不無波動之可能，系爭不動產第一次鑑價及第二
    次鑑價時，我國因受全球性金融風暴影響而經濟狀況不佳，
    97年第4季、98年經濟成長率相較上年同期分別為-7.11%、-
    9.06%，相較於現今，全球經濟景氣逐漸回升，我國99年第1
    季預計之經濟成長率相較去年同期為9.24%、99年第2季預計
    之經濟成長率相較去年同期為6.05%、99年第3季預計之經濟
    成長率相較去年同期為3.95%（見本院前審卷第22頁），顯
    見經濟成長率之趨勢業已逐漸增高，勢必影響及於不動產買
    賣市場之熱絡及價格之提高，此由最近台北市○○路「帝寶
    」經由法拍，以每坪高達206萬元之價格拍定，自可觀其梗
    概。則於幾近二年前所為系爭不動產第一次鑑價及第二次鑑
    價之金額是否與現今市價相符，顯非無疑，原法院司法事務
    官以上開二次鑑價之金額範圍內為核定底價之準據，尚難謂
    當。為兼顧債權人、債務人之利益，並妥為審酌認定系爭不
    動產之價值，自有發回原法院重新調查核定之必要。
四、綜上，原裁定駁回抗告人關於委外拍賣部分之異議，並無違
    誤，抗告意旨指摘此部分為不當，為無理由，應予駁回；至
    駁回抗告人關於核定拍賣底價部分之異議，則有未洽，抗告
    意旨指摘此部分不當，求予廢棄，為有理由，爰將原裁定關
    此部分廢棄，再更為妥適之處理。
五、據上論結，本件抗告為一部有理由、一部無理由，爰裁定如
    主文。
中    華    民    國    99    年    12    月    7     日
                    民事第四庭
                        審判長法  官  張劍男
                              法  官  彭昭芬
                              法  官  陳靜芬
正本係照原本作成。
本裁定除以適用法規顯有錯誤為理由外，不得再抗告。如提起再
抗告，應於收受後10日內委任律師為代理人向本院提出再抗告狀
。
中    華    民    國    99    年    12    月    8     日
                              書記官  董曼華

司法院資訊處製作；財團法人民間司法改革基金會備份。
